臺灣橋頭地方法院刑事裁定　
111年度聲字第817號
聲明異議人  
即  受刑人  劉嘉峰


上列聲明異議人即受刑人因公共危險案件，對於臺灣橋頭地方檢
察署檢察官之執行指揮（111年度執字第111號），聲明異議，本
院裁定如下：
    主  文
聲明異議駁回。
    理  由
一、聲明異議意旨略以：聲明異議人即受刑人劉嘉峰(下稱異議
    人) 於民國110年9月16日酒後駕車，行經高雄市○○區○道○號
    南向356.9公里處為警攔查，測得吐氣酒精濃度為每公升0.3
    7毫克，經本院以110年度交簡字第1991號判決判處有期徒刑
    4月，併科罰金新臺幣（下同）1萬元，有期徒刑如易科罰金
    ，罰金如易服勞役，均以1,000元折算1日確定，嗣經橋頭地
    方檢察署（下稱橋頭地檢署）以111年度執字第111號執行命
    令（下稱系爭執行命令）諭令受刑人不得易科罰金及不准易
    服社會勞動，經受刑人聲明異議後，迭經本院111年度聲字
    第137號、369號裁定撤銷檢察官上開執行指揮，但檢察官於
    111年7月15日又以傳票通知受刑人不准易科罰金，遽令受刑
    人應於111年8月3日入監執行，並於111年7月20日函覆受刑
    人不准易科罰金、需入監執行之緣由，惟易科罰金制度目的
    在於救濟短期自由刑之弊，適用上不宜過苛，受刑人既經法
    院為諭准易科罰金之宣示，倘公訴人有所異議，應於審理中
    主張或加以上訴，不得於判決確定後再以先前事由執以對該
    判決為相反處分之理由，故系爭執行命令恐有違權力分立與
    審級救濟之刑事訴訟制度本旨，且受刑人經此教訓已誠然改
    過，積極戒斷飲酒行為。為此聲明異議，請求撤銷系爭執行
    命令，准予易科罰金等語。
二、按犯最重本刑為5年以下有期徒刑以下之刑之罪，而受6月以
    下有期徒刑或拘役之宣告者，依刑法第41條第1項規定，固
    得易科罰金。但易科罰金，難收矯正之效或難以維持法秩序
    者，不在此限。又依前項規定得易科罰金而未聲請易科罰金
    者，以及受6月以下有期徒刑或拘役之宣告，而不符前項易
    科罰金之規定者，依同條第2項、第3項規定，固均得易服社
    會勞動。然因身心健康之關係，執行顯有困難者，或易服社
    會勞動，難收矯正之效或難以維持法秩序者，不適用之，同
    條第4項亦定有明文。上開易刑處分之否准，係法律賦予檢
    察官指揮執行時之裁量權限，執行檢察官自得考量受刑人之
    實際情況，是否有難收矯正之效或難以維持法秩序，以作為
    其裁量是否准予易科罰金或易服社會勞動之憑據，非謂一經
    判決宣告易科罰金之折算標準，執行檢察官即應為易科罰金
    或易服社會勞動之易刑處分。又所謂「難收矯正之效」及「
    難以維持法秩序」，乃立法者賦與執行檢察官得依具體個案
    ，考量犯罪特性、情節及受刑人個人特殊事由，審酌應否准
    予易刑處分之裁量權，檢察官就此項裁量權之行使，僅於發
    生裁量瑕疵之情況，法院始有介入審查之必要，倘檢察官之
    執行指揮，其程序上已給予受刑人就其個人特殊事由陳述意
    見之機會（包括在檢察官未傳喚受刑人，或已傳喚受刑人但
    受刑人尚未到案前，受刑人先行提出易科罰金聲請等情形）
    ，實體上並已就包含受刑人所陳述關於其個人特殊事由在內
    之刑法第41條第1項但書或第4項所指情形予以衡酌考量，則
    難認其裁量權之行使有何違法或不當可言。易言之，執行檢
    察官就受刑人是否確因易科罰金或易服社會勞動，而有難收
    矯正之效，或難以維持法秩序之情事，有裁量判斷之權限，
    法院僅得審查檢察官裁量時其判斷之程序有無違背法令、事
    實認定有無錯誤、其審認之事實與刑法第41條第1項但書、
    第4項之裁量要件有無合理關連、有無逾越或超過法律規定
    之範圍等問題，原則上不宜自行代替檢察官判斷受刑人有無
    上開情事。倘執行檢察官經綜合評價、衡酌後，仍認受刑人
    有上開不適宜為易刑處分之情形，而為否准受刑人易科罰金
    或易服社會勞動之執行命令，則屬執行檢察官裁量權之合法
    行使範圍，自不得任意指為違法或不當（最高法院110年度
    台抗字第1188號裁定意旨參考)。
三、經查：
  ㈠異議人因公共危險案件，經本院以110年度交簡字第1991號判
    決判處有期徒刑4月，併科罰金1萬元，有期徒刑如易科罰金
    ，罰金如易服勞役，均以1,000元折算1日確定，有前開判決
    、臺灣高等法院被告前案紀錄表可參。該案確定後，移送橋
    頭地檢署執行，檢察官於易科罰金案件初核表、得易服社會
    勞動案件審查表上分別記載「歷年5犯、開車（本案）上國
    道」、「擬不准其易服社會勞動」等語，並傳喚異議人於11
    1年2月16日報到，嗣異議人聲明異議後，經本院111年度聲
    字第137號以事前未通知受刑人到案說明或給予陳述意見之
    途徑為由，撤銷該執行指揮處分。經橋頭地檢署執行檢察官
    傳喚受刑人於111年3月18日到庭陳述意見後，再次以異議人
    為「1.歷年3犯酒駕行為；2.本件所為係駕駛小客車行經高
    速公路，遭攔查而發現；3.受刑人前於105年間第二次犯酒
    駕行為也是駕駛自用小客車，且酒測值高達0.84毫克，其於
    98年間的第一次酒駕行為，酒測值為1.11毫克，酒測值均屬
    嚴重性質，本件又再犯酒駕行為，且又是開車上高速公路，
    足認受刑人對於用路需求的安全性顯然不足，益徵再次准予
    易科罰金，顯難收矯正之效，亦難維持法秩序；4.又受刑人
    所提曾有慈善捐款行為，尚與其酒駕之原因、動機無涉；5.
    依本署111年1月11日之酒駕案件易科罰金標準，認不准許易
    科罰金，亦不得易服社會勞動」為由，不准易科罰金及易服
    社會勞動。異議人復再聲明異議，並提出其已於凱旋醫院進
    行戒酒治療之證明為據，經本院111年度聲字第369號裁定以
    檢察官未就異議人本案呼氣酒精濃度、駕駛行為有無異常、
    與前案時間間隔等情節予以考量，且未及針對異議人已開始
    接受戒酒治療進行調查、衡量等節為由，撤銷原執行指揮，
    並由檢察官另為妥適之執行指揮。而橋頭地檢署經考量本件
    異議人為歷年3犯及其先前執行情形、異議人到案說明之犯
    罪動機及情節、與先前犯罪時間之間隔、酒測值超標且係駕
    駛汽車上高速公路，又異議人所提酒癮治療資料乃其接獲通
    知不准易科罰金後所為，難認確有徹底戒除酒癮之決心，異
    議人另稱經營商業、照顧家庭等亦不足作為准許易科罰金、
    易服社會勞動等事由，並參酌法務部111年3月28日法檢字第
    11104508130號函、臺灣橋頭地方檢察署審核酒駕案件是否
    准許易科罰金或易服社會勞動標準後，仍認倘准予異議人易
    科罰金或易服社會勞動顯難收矯正之效或難以維持法秩序，
    故均不予准許，並以111年7月20日橋檢和峴111執聲他102字
    第1119029521號函覆載明理由告知異議人否准易科罰金及易
    服社會勞動，業經本院調閱橋頭地檢署111年度執字第111號
    執行卷宗核閱無誤，此情足以認定。
  ㈡復按檢察官執行指揮之方法或內容，係直接涉及限制受刑人
    人身自由之處分，依憲法第8條第1項規定，除須有法律之依
    據外，尚須踐行必要之司法程序或其他正當法律程序，始得
    為之。故在程序正當程序上，為保障受刑人受告知權、防禦
    權及公正受審權利，於決定指揮前，至少應通知受刑人知悉
    執行指揮之方法及其內容，並聽取受刑人關於如何執行之意
    見，檢察官指揮執行之決定，並應附理由通知受刑人，程序
    上始得謂正當（最高法院111年度台抗字第670號裁定意旨參
    照）。故就程序方面，異議人業經依法通知於111年3月18日
    到案向執行檢察官陳明聲請易刑處分之意見及個人不適宜發
    監執行之特殊情形，並於執行傳票上載明「經檢察官衡酌歷
    次犯行情狀及處分情形審核後應入監執行」等語，且函覆記
    載上開否准易刑處分之理由明確，堪認就程序上已符合正當
    法律程序。
  ㈢異議人於98年間即曾涉犯不能安全駕駛罪，經臺灣士林地方
    法院檢察署（後改制為臺灣士林地方檢察署）為緩起訴，再
    於105年間，再犯相同罪名，經臺灣高雄地方法院判處有期
    徒刑3月，經易科罰金執行完畢等情，有臺灣高等法院被告
    前案紀錄表存卷可參。是執行檢察官參考異議人上開前科犯
    罪紀錄，考量其本件酒駕行為對於道路安全之危險程度，並
    就其酒測值、犯罪動機、手段、情節、與前案間隔時間、事
    後方接受酒癮治療等相關具體情狀，衡以犯罪一般預防及特
    別預防之觀點進行裁量，認異議人不適於易科罰金及易服社
    會勞動，有入監執行之必要，乃本其法律賦與指揮刑罰執行
    職權之行使，並已依刑法第41條第1項前段規定為合義務性
    裁量，亦無逾越法律授權或濫用權力之情事，揆諸上開說明
    ，難認檢察官執行指揮有何違法或不當之處。又揆諸前揭說
    明，可知確定判決諭知易科罰金之折算標準，與檢察官於執
    行時是否准許易科罰金，乃屬二事，非謂確定判決有易科罰
    金折算標準之諭知，執行檢察官即不問具體犯罪情事，一概
    准許受刑人易科罰金，則前揭異議意旨以原判決已諭知易科
    罰金折算標準為由，質疑系爭執行命令仍否准其易科罰金之
    聲請，有違權力分立等節，顯屬無據。另按受刑人是否有如
    易科罰金則難收矯正之效或難以維持法秩序，應依具體個案
    判斷之，然為避免各地方檢察署就酒駕再犯之發監標準寬嚴
    不一而衍生違反公平原則之疑慮，臺灣高等檢察署於102年6
    月間曾研議統一酒駕再犯發監標準之原則，並將研議結果函
    報法務部備查，認受刑人如係「5年內3犯酒駕者」，原則上
    不准易科罰金（「5年3犯」原則）。其後，因酒駕案件數量
    並未改善，臺灣高等檢察署又於111年2月23日以檢執甲字第
    11100017350號函提出「酒駕犯經查獲3犯（含）以上者」（
    歷年3犯）不准易科罰金，橋頭地檢署據此制定「臺灣橋頭
    地方檢察署審核酒駕案件是否准許易科罰金或易服社會勞動
    標準」，規定受刑人如係「歷年酒駕3犯」或「3年內2犯酒
    駕者」，均不得易科罰金。查本件既已賦予異議人陳述意見
    之機會，並經異議人提出相關不宜發監之個人特殊事由後，
    檢察官仍參酌前揭標準，並針對本件具體個案認為業已符合
    前揭標準所示「歷年3犯」之情形，復綜合考量異議人之犯
    罪特性、動機、情節及特殊事由等事項後，依法為系爭執行
    命令，維持不准易科罰金及不准易服社會勞動之決定，其裁
    量就實質正當程序上，亦已依個案之具體情形，依實現現刑
    罰權、最後手段性及比例原則為妥適裁量。
四、綜上所述，本案業經給予異議人陳述意見之機會，復據執行
    檢察官具體說明不准易科罰金、易服社會勞動之理由，且未
    有逾越法律授權、專斷等濫用權力之情事，又就聲明異議意
    旨所述各情，本院審酌後均難認檢察官執行之指揮有何違法
    或不當，異議人之聲請為無理由，應予駁回。　　
五、依刑事訴訟法第486條，裁定如主文。 
中　　華　　民　　國　　111 　年　　10　　月　　13　　日
                  刑事第三庭    法　官  羅婉怡
以上正本證明與原本無異。
如不服本裁定，應於收受送達後5 日內向本院提出抗告狀。
中　　華　　民　　國　　111 　年　　10　　月　　14　　日
　　　　　　　　　　　　　　　　書記官  周耿瑩